ACORDAO-COMPLETO-2467995

ACÓRDÃO 1312/2021 ATA 19/2021 - PLENÁRIO

VISTOS, relatados e discutidos estes autos de recurso de revisão interposto contra o Acórdão 3539/2016-TCU-Primeira Câmara, proferido em tomada de contas especial,
ACORDAM os Ministros do Tribunal de Contas da União, reunidos em sessão do Plenário, ante as razões expostas pelo relator, em:
9.1. conhecer do presente recurso de reconsideração, nos termos dos artigos 32, inciso III, e 35 da Lei 8.443/1992, para, no mérito, negar-lhe provimento; e 
9.2. dar ciência desta deliberação ao recorrente.

Recurso de revisão interposto contra acórdão que julgou irregulares as contas do recorrente, com condenação em débito e multa, em razão da impugnação total das despesas de convênio cujo objeto era a execução de melhorias sanitárias domiciliares.

Prefeitura Municipal de Vila Boa - GO.

3. Interessados/Responsáveis/Recorrentes:
3.1. Interessado: Superintendência Estadual da Funasa no Estado de Goiás (26.989.350/0239-14)
3.2. Responsáveis: Abeçolom Ribeiro de Moura (XXX.647.711-XX); Construtora Planalto Ltda (05.477.031/0001-51); Waldir Gualberto de Brito (XXX.306.961-XX)
3.3. Recorrente: Waldir Gualberto de Brito (XXX.306.961-XX).

13.1. Ministros presentes: Ana Arraes (Presidente), Walton Alencar Rodrigues, Benjamin Zymler (Relator), Augusto Nardes, Raimundo Carreiro, Bruno Dantas e Jorge Oliveira.
13.2. Ministro-Substituto convocado: Marcos Bemquerer Costa.
13.3. Ministros-Substitutos presentes: André Luís de Carvalho e Weder de Oliveira.

BENJAMIN ZYMLER

Ministro Walton Alencar Rodrigues.

Trata-se de recurso de revisão interposto pelo sr. Waldir Gualberto de Brito, então prefeito do Município de Vila Boa-GO, contra o Acórdão 3539/2016-TCU-Primeira Câmara, proferido em tomada de contas especial (peça 22) .
2.	A tomada de contas especial foi instaurada em razão da não aprovação das contas do convênio 324/2003, firmado entre a Fundação Nacional de Saúde e o Município de Vila Boa-GO.
 3.	O convênio, no valor de R$ 290.025,48 a cargo do concedente e R$ 9.278,42 a título de contrapartida, teve por objeto a execução de "melhorias sanitárias domiciliares" e vigeu no período de vigorou no período de 22/12/2003 a 26/5/2010 (peça 2, p. 104) .
4.	Especificamente, o plano de trabalho previa, essencialmente, a execução de 119 módulos sanitários ao custo unitário de R$ 2.493,10 (peça 1, p. 151) .
5.	O órgão repassador constatou a execução de 27,73% das obras físicas, relativas a 33 módulos sanitários concluídos e recebidos, no valor de R$ 82.272,30. Houve, pois, a impugnação das despesas relativas aos 72,27% das obras físicas não concluídas/recebidas (peça 2, p. 64) .
6.	Pela aplicação de recursos sem a devida contraprestação foram responsabilizados solidariamente o então prefeito signatário do convênio, sr. Waldir Gualberto de Brito e a Construtora Planalto Ltda.
7.	O ora recorrente, na condição de prefeito sucessor, foi responsabilizado pela não comprovação da boa e regular aplicação do saldo dos recursos do convênio, que permaneceu em conta bancária específica ao final do exercício de 2004, no total de R$ 21.984,68.
8.	Assim, mediante o acórdão recorrido, o sr. Waldir Gualberto de Brito teve suas contas julgadas irregulares, foi condenado em débito pela quantia de R$ 21.984,68 e sofreu a pena de multa prevista no art. 57 da Lei 8.443/1992, no valor de R$ 10.000,00.
9.	Depois de se manifestar pelo conhecimento do recurso, a unidade técnica assim se manifestou quanto ao mérito:
"INTRODUÇÃO
1.	Trata-se de recurso de revisão interposto por Waldir Gualberto de Brito, ex-prefeito municipal de Vila Boa-GO (peça 132) contra o Acórdão 3539/2016-TCU-Primeira Câmara, Ministro Relator Walton Alencar Rodrigues (peça 51) . 
1.1.	Reproduz-se a seguir a decisão ora atacada: 
ACORDAM os Ministros do Tribunal de Contas da União, reunidos em sessão da Primeira Câmara, com fundamento nos arts. 1º, inciso I, 16, inciso III, alíneas "b" e "c", 19 e 23, inciso III, da Lei nº 8.443/92, c/c os arts. 209, incisos II e III, 210 e 214, inciso III, do Regimento Interno, e ante as razões expostas pelo Relator, em:
9.1. considerar revel Waldir Gualberto de Brito, conforme disposto no art. 12, § 3º, da Lei nº 8.443/92;
9.2. rejeitar as alegações de defesa de Abeçolom Ribeiro de Moura e da Construtora Planalto Ltda.; 
9.3. julgar irregulares as contas de Abeçolom Ribeiro de Moura, Waldir Gualberto de Brito e da Construtora Planalto Ltda., condenando-os ao pagamento das quantias abaixo discriminadas, atualizadas monetariamente e acrescidas dos juros de mora, calculados a partir das datas especificadas até a efetiva quitação do débito, sem prejuízo de abater valores eventualmente ressarcidos, fixando-lhes o prazo de quinze dias, desde a ciência, para que comprovem, perante o Tribunal, o recolhimento da referida quantia aos cofres da Fundação Nacional de Saúde;
Débito: Abeçolom Ribeiro de Moura 
	Data
	Valor R$

	7/7/2004
	R$ 77.108,00

Débito: Abeçolom Ribeiro de Moura, em solidariedade com a empresa Construtora Planalto Ltda. 
	Data
	Valor R$

	1º/9/2014
	7.653,00

	1º/10/2014
	14.000,00

Débito: Waldir Gualberto de Brito 
	Data
	Valor R$

	1/1/2005
	21.984,68

9.4. aplicar a Abeçolom Ribeiro de Moura a multa individual prevista no art. 57 da Lei nº 8.443/92 c/c o art. 267 do Regimento Interno do TCU, no valor de R$ 30.000,00 (trinta mil reais) , fixando-lhe o prazo de quinze dias, a contar da notificação, para que comprove, perante o Tribunal (art. 214, inciso III, alínea "a", do Regimento Interno) , o recolhimento da multa ao Tesouro Nacional, atualizada monetariamente da data do presente acórdão até a do efetivo recolhimento, se for paga após o vencimento, na forma da legislação em vigor;
9.5. aplicar a Waldir Gualberto de Brito e Construtora Planalto Ltda. a multa individual prevista no art. 57 da Lei nº 8.443/92 c/c o art. 267 do Regimento Interno do TCU, no valor de R$ 10.000,00 (dez mil reais) , fixando-lhes o prazo de quinze dias, a contar da notificação, para que comprovem, perante o Tribunal (art. 214, inciso III, alínea "a", do Regimento Interno) , o recolhimento da multa ao Tesouro Nacional, atualizada monetariamente da data do presente acórdão até a do efetivo recolhimento, se for paga após o vencimento, na forma da legislação em vigor;
HISTÓRICO
2.	Trata-se de Tomada de Contas Especial (TCE) instaurada pela Fundação Nacional de Saúde, contra o ex-prefeito de Vila Boa/GO, Abeçolom Ribeiro de Moura, em virtude de impugnação total das despesas realizadas com recursos de convênio, firmado com a Prefeitura Municipal, para execução de melhorias sanitárias domiciliares. 
2.1.	Com base em pareceres técnicos, parecer financeiro e relatórios de visitas, que atestaram execução física de 27,73% do objeto do convênio, sem a apresentação, na prestação de contas, de documentação complementar referente a esse percentual, o tomador de contas concluiu pela impugnação total das contas apresentadas, com débito apurado correspondente ao valor original de R$ 203.017,98 (peça 2, p. 196-204; 234-236) . 
2.2.	O parecer técnico final (retificação) havia recomendado, entretanto, a aprovação técnica da prestação de contas final de 27,73% das obras físicas, relativas a 33 módulos sanitários concluídos e recebidos, no valor de R$ 82.272,30, e a impugnação das despesas relativas aos 72,27% das obras físicas não concluídas/recebidas (peça 2, p. 64) . 
2.3.	Para esse cálculo, foi utilizado o custo unitário do módulo sanitário de R$ 2.493,10, extraído da planilha orçamentária. A Secretaria de Controle Externo no Estado de Goiás (Secex/GO) , considerando a aprovação de 27,73% das obras físicas, totalizando R$ 82.272,30, apurou o dano ao Erário como R$ 120.745,68 (R$ 203.017,98 - R$ 82.272,30) . 
2.4.	Após análise dos elementos constantes dos autos, a unidade técnica promoveu a citação do ex-prefeito Abeçolom Ribeiro de Moura e da empresa Construtora Planalto Ltda., contratada para a execução das obras, pelo débito de R$ 98.761,00, "decorrente da não comprovação da boa e regular aplicação dos recursos do Convênio (...) , em razão da construção e entrega de apenas 33 módulos sanitários de um total de 119 previstos no plano de trabalho, que propiciou a ocorrência de dano aos cofres da Fundação Nacional de Saúde..." (peça 10, p. 3-4, e docs. 27, 28, 33, 41 e 42) . 
2.5.	Pelo débito decorrente da não comprovação da boa e regular aplicação do saldo dos recursos do convênio, que permaneceu em conta bancária específica ao final do exercício de 2004, no total de R$ 21.984,68, a unidade técnica realizou a citação do ex-prefeito sucessor, Waldir Gualberto de Brito (peça 10, p. 4, e peças 19 e 21) . 
2.6.	Regularmente citado, o ex-prefeito Waldir Gualberto de Brito não se manifestou quanto às irregularidades verificadas, nem recolheu o débito.
2.7.	Os autos foram apreciados por meio do Acórdão 3539/2016-TCU-Primeira Câmara (peça 51) , que julgou irregulares as contas dos responsáveis, e, ao que interessa a este exame, aplicou débito e multa individual ao recorrente. 
2.8.	Neste momento, o responsável interpõe recurso de revisão (peça 132) . 
EXAME DE ADMISSIBILIDADE
3.		Reitera-se exame preliminar de admissibilidade (peças 133-134) com despacho do Exmo. Ministro Relator Benjamin Zymler (peça 135) que conheceu do recurso de revisão, sem atribuição de efeito suspensivo. 
EXAME DE MÉRITO 
4.		Constitui objeto do presente recurso verificar se a documentação apresentada pelo recorrente é apta a comprovar a boa e regular aplicação dos recursos públicos. Por se tratar de matéria de ordem pública, também será analisada a prescrição. 
Prescrição
5.1.	No exame da prescrição, a Serur tem adotado os entendimentos detalhados na peça 139, que contém estudo e pronunciamentos anteriores da secretaria sobre o tema. Nessas manifestações estão desenvolvidas as seguintes premissas, que serão utilizadas no presente exame:
	a) ao julgar o RE 636.886, o STF conferiu nova interpretação ao art. 37, § 5º, da Constituição Federal, fixando a tese de que "é prescritível a pretensão de ressarcimento ao erário fundada em decisão de Tribunal de Contas";
	b) as pretensões punitiva e de ressarcimento devem observar o mesmo regime na atividade de controle externo, dado o objetivo comum da prescrição, de fixar prazo para o Tribunal de Contas agir, para caracterizar o ilícito, identificar seu autor, dimensionar as consequências da conduta e impor as consequências legais, independentemente de tais consequências terem natureza punitiva ou ressarcitória;
	c) até que sobrevenha norma específica, entende-se que a prescrição das pretensões punitiva e de ressarcimento, no processo de controle externo, deve observar o regime da Lei 9.873/1999, na linha dos recentes pronunciamentos do STF a respeito. Assim, sem prejuízo de se realizar o exame da prescrição também segundo o prazo decenal previsto no Código Civil, o critério adotado, na formulação da proposta de encaminhamento, será o da Lei 9.873/1999.
5.2.	Passa-se à análise da prescrição no caso em exame, considerando-se as premissas indicadas anteriormente. 
		a) Ana¿lise da prescric¿a¿o segundo os crite¿rios do Aco¿rda¿o 1441/2016-TCU-Plena¿rio 
5.3.		No que se refere a¿ pretensa¿o punitiva, o TCU tem tradicionalmente aplicado os crite¿rios definidos no Aco¿rda¿o 1441/2016-TCU-Plena¿rio, que, em incidente de uniformizac¿a¿o de jurisprude¿ncia, orientou-se pela aplicac¿a¿o do Co¿digo Civil. Por este aco¿rda¿o, em linhas gerais, a prescric¿a¿o subordina-se ao prazo geral de dez anos (CC, art. 205) , contado a partir da data da ocorre¿ncia do fato e interrompido pelo ato que ordenar a citac¿a¿o, a audie¿ncia ou a oitiva da parte. 
5.4.		Entre outras razo¿es que justificaram a adoc¿a¿o desse crite¿rio destaca-se que o citado dispositivo constitui uma cla¿usula geral a ser empregada sempre que a pretensa¿o for prescriti¿vel, mas a lei na¿o estabelecer um prazo especi¿fico, como na hipo¿tese. 
5.5.		A responsabilização solidária do Sr. Abeçolom Ribeiro de Moura e da empresa se deu pela não comprovação da boa e regular aplicação dos recursos do Convênio 324/2003, em razão da construção e entrega de apenas 33 módulos sanitários de um total de 119 previstos no plano de trabalho (peças 27 e 41) . 
5.6.		Já o Sr. Waldir Gualberto de Brito foi responsabilizado por débito decorrente da não comprovação da boa e regular aplicação do saldo dos recursos do Convênio 324/2003, firmado entre a Fundação Nacional de Saúde e o Município de Vila Boa/GO, que permaneceu na conta bancária específica em 1/1/2005, com infração ao disposto no art. 22 da Instrução Normativa STN nº 1/1997 (peça 19) .
5.7.	Sob a ótica do prazo decenal previsto no regime do Código Civil, nos casos de não comprovação da regular aplicação de recursos repassados por convênios ou instrumentos congêneres, considera-se como marco inicial a data limite para a entrega da prestação de contas final, nos termos do art. 1º, parágrafo 2º, inciso I, da IN TCU 56/2007, aplicável ao caso (Acórdão 5130/2017-TCU-Primeira Câmara, Rel. Ministro Bruno Dantas; Acórdão 2278/2019-TCU-Primeira Câmara, Relator Min Augusto Sherman Cavalcanti) .
5.8.	O Convênio 324/2003 vigeu no período de 22/12/2003 a 26/5/2010 (peça 2, p. 104) , com prazo final para apresentação da prestação de contas em 25/7/2010. Não houve a apresentação da prestação de contas final, consoante o Parecer Financeiro 23/2010 (peça 2, p. 84-85) , entretanto houve a apresentação da prestação de contas parcial em 16/5/2005 (peça 1, p. 191) . Desse modo, o termo a quo para a contagem da prescrição é 16/5/2005. 
5.9.	Consoante Acórdão 1441/2016-TCU-Plenáriolena¿rio, tal é interrompido pelo ato que ordenar a citac¿a¿o, a audie¿ncia ou a oitiva da parte. 
5.10.	O ato determinou as citações dos responsáveis ocorreu em 22/10/2014 (peça 14) . 
5.11.	O Acórdão 3539/2016-TCU-Primeira Câmara, de 31/5/2016 (peça 51) julgou irregulares as contas dos responsáveis, os condenou em débito e aplicou-lhes multa. 
5.12.	Não houve o transcurso de mais de dez anos entre os eventos destacados, afastando-se a ocorrência da prescrição segundo os crite¿rios do Aco¿rda¿o 1441/2016-TCU-Plena¿rio.
b) Ana¿lise da prescric¿a¿o pelo regime da Lei 9.873/1999 (MS 32.201) 
5.13.	A Lei 9.873/1999 apresenta um prazo geral, de cinco anos (art. 1º) , e um prazo especial, previsto no art. 1º, § 2º, a saber: "quando o fato objeto da ac¿a¿o punitiva da Administrac¿a¿o tambe¿m constituir crime, a prescric¿a¿o reger-se-a¿ pelo prazo previsto na lei penal". 
5.14.	Em favor da incide¿ncia da Lei 9.873/1999 pesa o fato de que ela adota balizas usuais no a¿mbito do direito pu¿blico, preve¿ causas de interrupc¿a¿o em tudo compati¿veis com o processo de controle externo e ja¿ vem sendo utilizada pelo STF para limitar o exerci¿cio da pretensa¿o punitiva pelo TCU em julgamentos posteriores ao Aco¿rda¿o 1441/2016-TCU-Plena¿rio. 
5.15.	Ressalta-se que as causas interruptivas da prescrição da ação punitiva indicadas no normativo mencionado são:
 Art. 2o  Interrompe-se a prescrição da ação punitiva:                      
I - pela notificação ou citação do indiciado ou acusado, inclusive por meio de edital;                   
II - por qualquer ato inequívoco, que importe apuração do fato;
III - pela decisão condenatória recorrível;
IV - por qualquer ato inequívoco que importe em manifestação expressa de tentativa de solução conciliatória no âmbito interno da administração pública federal.  
5.16.	Deve-se asseverar que, nos termos do art. 1º, § 1º, da Lei 9.873/1999, opera-se a prescrição intercorrente se o processo ficar paralisado por mais de três anos, aguardando "julgamento ou despacho".
5.17.	Note-se que há uma correlação entre essa hipótese e as causas de interrupção da prescrição do art. 2º. Com efeito, uma vez interrompida a prescrição por alguma das hipóteses do art. 2º, o processo não pode ficar inativo, sem qualquer inovação processual relevante, por mais de três anos. 
5.18.	Trata-se de prazo específico, não se aplicando nem o prazo geral de cinco anos nem o prazo especial, da lei penal (§ 2º) . A finalidade da prescrição intercorrente, com seu prazo próprio, é a de assegurar a eficiência e celeridade nas apurações administrativas. Seria contrário a essa finalidade a paralisação injustificada do processo por período maior que o triênio estabelecido para a hipótese.
5.19.	A extrapolação do prazo de três anos, sem inovação relevante no processo, pode configurar negligência. Por isso, além de se operar a prescrição, deve-se promover a "apuração da responsabilidade funcional decorrente da paralisação, se for o caso".
5.20.	Com base nas considerações acima, tem-se a seguinte análise:
	a) termo a quo: data da entrega da prestação de contas parcial, em 16/5/2005 (peça 1, p. 191) . 
	Causas interruptivas
	b) Relatório de visita técnica da Funasa, em 28/11/2005 (peça 1, p. 253-255) ;
	c) Relatório de visita técnica da Funasa, em 4/5/2007 (peça 1, p. 289-293) ; 
	d) Parecer Técnico Final da Funasa, em 13/11/2008 (peça 2, p. 32) ;
	e) Parecer Financeiro 23/2010 da Funasa, de 20/3/2010 (peça 2, p. 82-86) ;
	f) Relatório de Tomada de Contas Especial, de 21/2/2011 (peça 2, p. 196-204) ;
	g) autuação do processo no TCU, em 31/7/2013;
	h) Acórdão 3539/2016-TCU-Primeira Câmara, de 31/5/2016 (peça 51) que julgou irregulares as contas dos responsáveis, os condenou em débito e aplicou-lhes multa. 
5.21.	Verifica-se que não ocorreu o transcurso de prazo superior a 5 anos entre os eventos destacados, não tendo ocorrida a prescrição. 
5.22.	Ademais, observa-se que não houve prescrição intercorrente. 
Boa e regular aplicação dos recursos públicos
6.	O Sr. Waldir Gualberto de Brito diz que não prestou contas do saldo bancário da conta do convênio à época que assumiu a gestão da prefeitura, e na presente oportunidade acosta aos autos extratos bancários, Nota Fiscal 26 (Construtora Planalto) e cópia do cheque nominal à empresa que realizou os serviços. Defende que houve o pagamento dos valores e a prestação do serviço, o que afasta a condenação do requerente (peça 132, p. 4-10) . 
Análise
6.1.	Preliminarmente, se verifica que o recorrente foi condenado em débito em razão da não comprovação da boa e regular aplicação do saldo dos recursos do Convênio 324/2003, firmado entre a Fundação Nacional de Saúde e o Município de Vila Boa/GO, que permaneceu na conta bancária específica em 1/1/2005, com infração ao disposto no art. 22 da Instrução Normativa STN 1/1997 (peça 19, p. 1) . 
6.2.	O ajuste vigeu no período de 22/12/2003 a 26/5/2010 (peça 2, p. 104) , com prazo final para apresentação da prestação de contas na data de 25/7/2010, tendo havido a condenação de dois ex-prefeitos municipais.
6.3.	O mandato do Sr. Abeçolom Ribeiro de Moura como prefeito de Vila Boa-GO expirou em 31/12/2004, alguns meses após a liberação das duas primeiras ordens bancárias e alguns dias após a liberação da terceira e da quarta parcelas (peça 1, p. 323 e 333) . 
6.4.	Foram gastos, na gestão do Sr. Abeçolom Ribeiro de Moura como prefeito de Vila Boa-GO R$ 181.000,00, do total de R$ 203.017,98 transferidos pela Funasa até o final do exercício de 2004 (peça 1, p. 323-333) .
6.5.	Dos R$ 203.017,98 repassados pela Funasa, a gestão do Sr. Abeçolom deixou o saldo de R$ 21.948,68 - valor nominal - aplicado em BB Fix. Esse foi o valor que estava aplicado na ocasião da posse do sucessor do Sr. Abeçolom na Prefeitura de Vila Boa, Sr. Waldir Gualberto de Brito, gestões 2005-2008 e 2009-2012. Tal montante foi encontrado computando-se apenas as aplicações e os resgates constantes dos extratos, sem considerar os rendimentos (peça 10, p. 2-3) .
6.6.	Na presente oportunidade o Sr. Waldir Gualberto de Brito acosta aos autos extratos bancários, Nota Fiscal 26 (Construtora Planalto) e cópia do cheque nominal à empresa que realizou os serviços.
6.7.	A documentação aponta o pagamento de R$ 21.000,00, à Construtora Planalto (NF 00028) , em 12/1/2005, referente à 4ª medição da obra de construção dos módulos sanitários domiciliares (peça 132, p. 7-10) . 
6.8.	Compulsando os autos, verifica-se que o ora responsável encaminhou relatório de cumprimento do objeto, de 5/5/2005, relativo à prestação de contas parcial (período de 2/6/2004 a 31/9/2004) , e indicou a execução de 41 unidades de módulos sanitários (peça 1, p. 276) .  Consoante relatório de execução física financeira foram gastos R$ 116.000,00 (peça 1, p. 209) . 
6.9.	Veja-se que tal montante não contemplou os documentos fiscais encaminhados no presente recurso que dão conta da realização de mais um pagamento no valor de R$ 21.000,00 (peça 1, p. 211 e peça 132, p. 7-10) . 
6.10.	Entretanto, não há a comprovação da execução física da totalidade dos módulos sanitários consoante informado na documentação relativa à prestação de contas.
6.11.	O parecer técnico final da Funasa, de 13/11/2008, asseverou que "o objeto pactuado no Convênio foi atingido parcialmente, conforme plano de trabalho, com 27,73% de execução das obras." (peça 2, p. 32) . Desse modo, houve a entrega de apenas 33 módulos dos 119 contratados.
6.12.	Tal foi corroborado pelo relatório de visita técnica da Funasa, realizada em 4/5/2009 (peça 2, p. 56) . 
6.13.	O recorrente não agrega aos autos documentos a fim de demonstrar a execução física da totalidade dos módulos sanitários indicado na prestação de contas, razão pela qual a documentação apresentada não se mostra suficiente a evidenciar a boa e regular aplicação dos recursos públicos. 
Informações adicionais
7.	O Sr. Waldir Gualberto de Brito requer que todas as publicações sejam feitas em nome de José Carlos Ferreira de Araújo, inscrito na OAB/DF sob nº 29.589, sob pena de nulidade (peça 132, p. 6) .
CONCLUSÃO
8.	Preliminarmente, não se verifica a ocorrência da prescrição qualquer que seja o regime adotado.
8.1.	Na presente oportunidade, o recorrente não agrega aos autos documentação a fim de demonstrar a execução física da totalidade dos módulos domiciliares indicados na prestação de contas, não devendo, portanto, serem afastados os débitos e multas aplicados. 
PROPOSTA DE ENCAMINHAMENTO
9.	Ante o exposto, submete-se à consideração superior a presente análise de recurso de revisão interposto por Waldir Gualberto de Brito contra o Acórdão 3539/2016-TCU-Primeira Câmara, propondo-se, com fundamento nos artigos 32, inciso III, e 35, inciso III, da Lei 8.443/1992:
	I - conhecer do recurso e, no mérito, negar-lhe provimento;
	II - dar ciência da deliberação que vier a ser adotada ao recorrente e aos demais interessados.
10.	O Ministério Público junto ao TCU manifestou-se de acordo com a unidade técnica.
	É o relatório.

8.1. Jose Carlos Ferreira de Araujo (29.589/OAB-DF), representando Waldir Gualberto de Brito; e
8.2. Antonio Donizete de Oliveira (7.366/OAB-GO), representando Abeçolom Ribeiro de Moura.

Procurador Rodrigo Medeiros de Lima.

CONVÊNIO. EXECUÇÃO PARCIAL DO OBJETO. CONTAS IRREGULARES. DÉBITO. MULTA. RECURSO DE REVISÃO. INEXISTÊNCIA DA COMPROVAÇÃO DA EXECUÇÃO FÍSICA DOS MÓDULOS DOMICILIARES. NEGATIVA DE PROVIMENTO.

TOMADA DE CONTAS ESPECIAL (TCE)

Secretaria de Recursos (Serur); Secretaria de Controle Externo de Tomada de Contas Especial (SecexTCE).

Trata-se de recurso de revisão interposto pelo sr. Waldir Gualberto de Brito, então prefeito do Município de Vila Boa-GO, contra o Acórdão 3539/2016-TCU-Primeira Câmara, proferido em tomada de contas especial (peça 22) .
2.	A tomada de contas especial foi instaurada em razão da não aprovação das contas do convênio 324/2003, firmado entre a Fundação Nacional de Saúde e o Município de Vila Boa-GO.
3.	O convênio, no valor de R$ 290.025,48 a cargo do concedente e R$ 9.278,42 a título de contrapartida, teve por objeto a execução de "melhorias sanitárias domiciliares" e vigeu no período de 22/12/2003 a 26/5/2010. Somente foi repassada a quantia de R$ 203.017,98 (peças 2, p. 104, e 3, p. 1) .
4.	Especificamente, o plano de trabalho previa, essencialmente, a execução de 119 módulos sanitários ao custo unitário de R$ 2.493,10 (peça 1, p. 151) .
5.	O órgão repassador constatou a execução de 27,73% das obras físicas, relativas a 33 módulos sanitários concluídos e recebidos, no valor total de R$ 82.272,30 (peça 2, p. 64) .
6.	Pela aplicação de recursos sem a devida contraprestação, no valor de R$ 98.761,00, o então prefeito signatário do convênio, sr. Abeçolom Ribeiro de Moura, foi responsabilizado individualmente pela quantia de R$ 77.108,00, e, solidariamente com a Construtora Planalto Ltda., pela quantia de R$ 21.653,00.
7.	O ora recorrente, na condição de prefeito sucessor, foi responsabilizado pela não comprovação da boa e regular aplicação do saldo dos recursos do convênio, que permaneceu em conta bancária específica ao final do exercício de 2004, no total de R$ 21.984,68.
8.	Assim, mediante o acórdão recorrido, o sr. Waldir Gualberto de Brito teve suas contas julgadas irregulares, foi condenado em débito pela quantia de R$ 21.984,68 e sofreu a pena de multa prevista no art. 57 da Lei 8.443/1992, no valor de R$ 10.000,00.
9.	Estando presentes os requisitos de admissibilidade previstos nos arts. 32, inciso III, e 35 da Lei 8.443/1992, entendo que cabe conhecer do recurso e adentrar o seu mérito.
II
10.	O recorrente em essência acosta aos autos cópia do extrato bancário, de cheque nominal e de nota fiscal, os quais comprovariam a regular aplicação dos recursos em questão (peça 132) .
11.	Tanto a unidade técnica quanto o Ministério Público junto ao TCU entenderam que essas alegações não merecem prosperar e que deve ser negado provimento ao recurso de revisão.
III
12.	Como exposto, o recorrente foi condenado em débito em razão da não comprovação da aplicação do saldo dos recursos do convênio.
13.	Agora em recurso, o sr. Waldir Gualberto de Brito acosta aos autos extratos bancário e documentação apontando, em 12/1/2005, um pagamento de R$ 21.000,00 à Construtora Planalto (nota fiscal e cheque nominal) .
14.	Ora, em sendo apresentados os comprovantes de despesas, cabe averiguar se houve a correspondente execução física, de forma que seja demonstrada a regular aplicação dos recursos em questão, com a adequada destinação prevista no termo de convênio.
15.	O sr. Waldir Gualberto de Brito encaminhou, em 16/5/2005 relatório de cumprimento do objeto e indicou a execução de 41 unidades de módulos sanitários (peça 1, p. 191 e 207) . 
16.	A execução desses módulos teria ocorrido no período de 2/6/2004 a 31/9/2004 e os pagamentos, no total de R$116.000,00, foram no período de 13/7/2004 a 1/10/2004 (peça 1, p. 209 e 211) .
17.	Ou seja, os módulos sanitários a que se referem esses documentos não foram suportados pelos documentos ora apresentados em recurso, os quais foram emitidos em 12/1/2005.
18.	Na verdade esses 41 módulos são aqueles objeto de fiscalização in loco pelo órgão repassador, quando se concluiu pela execução de somente 33 (peça 2, p. 56) . A imputação de débito ao prefeito antecessor e à construtora contratada teve por base essa constatação.
19.	Realço que não há nos autos a indicação de execução de módulos adicionais a esses 33 já considerados pelo órgão repassador.
20.	Assim, o que se verifica é que não foi demonstrada a correspondente execução física dos comprovantes de despesas ora apresentados em grau de recurso, de forma que não se pode considerar regular a aplicação dos recursos financeiros em questão.
21.	Cabe, então, negar provimento ao presente recurso de revisão.
IV
22.	Diante do exposto, acolho o parecer da unidade técnica e a manifestação do Ministério Público junto ao TCU, os quais incorporo como razões de decidir, e voto por que o Tribunal adote o acórdão que ora submeto à deliberação deste Colegiado.
TCU, Sala das Sessões, em 2 de junho de 2021.
BENJAMIN ZYMLER 
Relator